【裁判字號】    91,訴,2831
【裁判日期】    920528
【裁判案由】    營利事業所得稅
【裁判全文】
臺北高等行政法院判決                            九十一年度訴字第二八三一號
                              .
    原      告  中華航空股份有限公司
    代  表  人  甲○○董事長.
    訴訟代理人  戊○○
                送達代收人  .
    被      告  財政部台北市國稅局
    代  表  人  張盛和（局長）
    訴訟代理人  丁○○
                丙○
右當事人間因營利事業所得稅事件，原告不服財政部中華民國九十一年五月二十日台財
訴字第○九一○○一八八○一號訴願決定，提起行政訴訟，本院判決如左：
    主  文
原告之訴駁回。
訴訟費用由原告負擔。
    事  實
一、事實概要：原告民國八十二年度營利事業所得稅結算申報，經被告核定其應納稅
    額為新台幣（下同）三七五、四三二、九三六元，繳納國外所得稅之扣抵稅額為
    二六、五八八、九四三元。其有關中德航線部分之收入，德國國稅局於八十八年
    度核定，原告於完納該國外稅捐五三七、五一八元後，於九十年七月九日向被告
    申請退還該國外所得稅扣抵國內應納稅額之款項，經被告以九十年七月十九日財
    北國稅審一字第九○一五○三○三號函復否准。原告不服，提起訴願遭決定駁回
    ，遂提起行政訴訟。
二、兩造聲明：
  (一)原告聲明：
    1.原處分及訴願決定均撤銷。
    2.被告應退還原告溢繳稅款五三七、五一八元。
  (二)被告聲明：駁回原告之訴。
三、兩造之爭點：原告申請退還其繳納國外所得稅扣抵國內應納稅額之款項，應否自
    其取得國外納稅憑證之日起算稅捐稽徵法第二十八條所定之五年期間？
  (一)原告主張之理由：
    1.中德航線自八十二年七月四日起通航，原告建議中德雙方簽訂「互免空運事業
      稅捐協定」，並追溯自首航日生效；惟因礙於中德雙方政經情形及行政程序繁
      複費時，為原告與德鷹航空公司雙方稅務互惠立場，德國國稅局於八十七年九
      月間致函原告，提議在雙方尚未簽署「互免空運事業稅捐協定」前，暫緩實施
      對原告課稅事宜，該函並經我駐德國代表處譯成中文簽證認可。惟財政部認為
      我國與德國間尚無互惠免稅協定或換文，不符所得稅法第四條第一項及同法施
      行細則第八條之一：「外國國際運輸事業免徵營利事業所得稅，以與我國政府
      簽訂之租稅協定中訂有互惠免稅條款或經外文換文同意互惠免稅，經財政部核
      定實施者為限。」之規定，婉拒所請。德國國稅局即於八十八年起重新核定原
      告德國分公司歷年已申報之公司所得稅案，同年四月三十日核定八十二年度稅
      額為馬克三○、一○一元，依繳納當時兌換率新台幣一元兌換馬克○‧○五六
      ○元計算，折合為五三七、五一八元。而原告八十二年度營利事業所得稅結算
      申報案，已經被告於八十五年十月三日核定應納稅額三七五、四三二、九三六
      元在案，是時德國國稅局並未核課原告德國分公司稅款，故原告實無法取具納
      稅憑證扣抵公司營利事業所得稅額。
    2.依所得稅法第三條之立法理由，營利事業所得稅之課徵，係以在境內經營之營
      利事業為對象，如營利事業之境外分支機構已向所在國繳納所得稅者，為免重
      複課徵，決採對納稅義務人有利之扣抵法，即以已繳境外所得稅款，自營利事
      業所得結算稅額中扣抵。又依該條文之規定，納稅義務人應提出所得來源國稅
      務機關發給之同一年度納稅憑證，並取得所在地中華民國使領館或其他經中華
      民國政府認許機構之簽證後，始得自其全部營利事業所得結算應納稅額中扣抵
      ，條文並未明確規定得以申請扣抵期限之限制，故對於營利事業而言，申請適
      用所得稅法第三條者，必以「向所在國繳納所得稅」有效存在為前提，如其根
      本不存在，即無適用所得稅法第三條可言。
    3.按原告係符合所得稅法第三條第二項之規定要件，於八十八年間補繳稅款取具
      納稅憑證，並經我駐德代表處簽證後，向原告提出申請就八十二年度已納營利
      事業所得稅額內，退還在德國已支付之所得稅額，遭被告以本案已逾稅捐稽徵
      法第二十八條規定之申請期限為由予以否准，實難令原告心服。
    4.參酌稅捐稽徵法第二十八條立法理由與該條文相關釋示函令，均未有明文釋示
      「繳納之日」之定義，本件德國國稅局因故遲至八十八年間始核定追徵原告德
      國分公司八十二年度公司所得稅，至此，原告始有適用所得稅法第三條規定之
      權利，故「繳納之日」應指繳納德國公司所得稅應納稅額之日，方符一般常理
      認知。被告逕以稅捐稽徵法第二十八條所稱「繳納之日」為繳納本國之應納稅
      額之日排除適用，顯非妥當。
  (二)被告主張之理由：
    1.查所得稅法第三條第二項，係規範營利事業之總機構在中華民國境內，其來自
      中華民國境外之所得，已依所得來源國稅法規定繳納之所得稅，得作為營利事
      業所得結算應納稅額扣抵之項目。至於納稅義務人對於溢繳之稅款如有異議，
      應依稅捐稽徵法第二十八條規定，提出具體證明申請退還；惟應自繳納之日起
      五年內為之。
    2.查稅捐稽徵法第二十八條申請「退稅期間」五年之規定，係配合「徵收期間」
      而定，其立法理由主要基於法律衡平原則，即稽徵機關應徵之稅捐未於徵收期
      間徵起者，不得再行徵收，則納稅義務人應退之稅捐未於退稅期間申請退還者
      ，亦不得再申請退還；且該條文所述「繳納之日」，為在中華民國境內之總機
      構，繳納本國之應納稅額之日。原告德國分公司八十二年度所得稅雖於八十八
      年間繳納取具納稅憑證，惟其申請退還之溢繳稅款為八十二年度已納本國之營
      利事業所得稅。故本件「繳納之日」應為八十三年五月間，距原告申請之日（
      九十年七月），已逾五年，自無稅捐稽徵法第二十八條之適用。
    理  由
一、按「納稅義務人對於因適用法令錯誤或計算錯誤溢繳之稅款，得自繳納之日起五
    年內提出具體證明，申請退還；逾期未申請者，不得再行申請。」為稅捐稽徵法
    第二十八條所明定。
二、原告八十二年度營利事業所得稅結算申報，係於八十三年五月十六日、五月二十
    七日繳納其應納稅額，並經被告核定其應納稅額為三七五、四三二、九三六元，
    嗣於九十年七月九日以其有關中德航線部分之收入於八十八年間始經德國國稅局
    核定，其已完納該國外稅捐五三七、五一八元，向被告申請退還該國外所得稅扣
    抵國內應納稅額款項之事實，有營利事業所得稅結算稅額繳款書、原告
    2001PS/AZ02215A號函在原處分卷可稽，且為原告所不爭執，堪認為真實。是被
    告以原告申請退稅已逾五年期間函復否准，訴願決定予以維持，揆諸首開規定，
    並無不合。
三、原告雖主張德國國國稅局於八十八年間始核定其國外之稅款，其八十二年度營利
    事業所得稅結算申報時無法取具該國外納稅憑證，其依所得稅法第三條規定取具
    納稅憑證申請退稅，稅捐稽徵法第二十八條所定之「繳納之日」應自其八十八年
    繳納國外稅款之日起算，其並未逾期云云。惟所得稅法第三條係規定營利事業就
    其來自中華民國境外之所得合併課徵營利事業所得稅，得以所得來源國之同一年
    度納稅憑證，自其結算應納稅額中扣抵，並未規定退稅申請之期間。原告申請退
    還其繳納本國之稅款，稅捐稽徵法第二十八條所定之「繳納之日」自應為繳納我
    國稅款之日，與原告繳納國外稅款取具納稅憑證後，得在法定期限內申報扣繳稅
    款或申請退稅，不能混為一談。原告係於八十三年五月十六日、五月二十七日繳
    納八十二年度應納稅額，其至九十年七月九日申請退還稅款，顯已逾五年之期間
    ，其主張並無可採。從而原處分及訴願決定均無違誤，原告仍執前詞聲請撤銷，
    並請求被告退還其稅款五三七、五一八元，為無理由，應予駁回。
四、據上論結，本件原告之訴為無理由，依行政訴訟法第九十八條第三項前段，判決
    如主文。
中    華    民    國    九十二      年      五        月    二十八      日
                 臺 北 高 等 行 政 法 院   第 四 庭
                                審 判 長 法  官  鄭忠仁
                                         法  官  林育如
                                         法  官  楊莉莉
右為正本係照原本作成。
如不服本判決，應於送達後二十日內，向本院提出上訴狀並表明上訴理由，如於本判
決宣示後送達前提起上訴者，應於判決送達後二十日內補提上訴理由書（須按他造人
數附繕本）。
中    華    民    國    九十二      年      五        月    二十八      日
                                         書記官  王俊權


司法院資訊處製作；財團法人民間司法改革基金會備份。
